最高法院刑事判決　　　　　　九十六年度台上字第三九九八號
上　訴　人　台灣高等法院檢察署檢察官
被　　　告　甲○○
選任辯護人　周祝民律師
上列上訴人因被告偽造文書案件，不服台灣高等法院中華民國九
十三年九月二十二日第二審判決（九十三年度上訴字第一七三五
號，起訴案號：台灣台北地方法院檢察署九十一年度偵字第八一
○九號），提起上訴，本院判決如下：
    主  文
原判決撤銷，發回台灣高等法院。
    理  由
本件原判決認定被告甲○○係台北市○○區○○街二段一五一號
四樓聯維有線電視股份有限公司（下稱聯維公司）總經理，其妻
乙○○為董事長。聯維公司於民國九十年八月十六日股東會議，
選任丙○○為監察人後，被告明知並未獲丙○○之授權，竟於聯
維公司監察人願任同意書上，偽造丙○○簽名署押壹個，再持股
東會議紀錄與上開偽造之監察人願任同意書等文件，向經濟部商
業司申請辦理公司股東名簿與監察人變更登記，使承辦公務員登
載於職務上所掌之公文書，足生損害於丙○○及經濟部對於公司
登記管理之正確性等情。因而撤銷第一審所為被告無罪之判決，
改判論處被告行使偽造私文書，足以生損害於公眾及他人罪刑。
另公訴意旨略以：聯維公司股東丙○○、陳良雄、陳玉霞、蕭明
輝、張麗卿五人，自聯維公司設立之初，即將所有之公司股票交
付乙○○置於聯維公司，由聯維公司統一保管，並未授權被告得
任意處分。嗣被告知丙○○等人有意取回名下股票，竟於九十年
八月十六日，使用公司保管中之印鑑章，偽造丙○○等人背書，
將上揭保管中股票各盜賣一部分予他人，並登記於業務上保管之
公司股東名簿上。且明知聯維公司於九十年八月十六日並未召開
股東會，竟偽造股東會會議紀錄，再持上開登載不實股東名簿、
偽造會議紀錄及偽造之監察人願任同意書等文件，假乙○○名義
，向經濟部商業司申請辦理公司股東名簿變更登記、監察人補選
變更登記等，足生損害於乙○○、丙○○等人及國家商業登記之
正確性。因認被告除上述之偽造聯維公司監察人願任同意書外，
尚涉犯刑法第二百十六條、第二百十條之行使偽造私文書罪、第
二百十四條之使公務員登載不實文書罪、第二百十五條之業務登
載不實文書罪及第三百三十五條第一項之侵占罪嫌等情（檢察官
就被告偽造股票背書，私自移轉股票與他人部分，未引刑法第二
百十條之偽造私文書罪名）部分，認不能證明其犯罪。然因檢察
官認此部分與被告上開偽造私文書之有罪部分，有連續犯關係，
屬裁判上一罪，爰依法不另為無罪之諭知。固非無見。
惟查：（一）、判決理由之敘述均應依憑證據，且須與卷內之證
據資料相適合，否則即有判決理由不備，或證據上理由矛盾之違
法。卷查陳良雄及陳玉霞於偵查中均稱：「就上開股份並未出資
」（見偵字第八一○九號卷第五十二頁反面至五十三頁），於第
一審審理時證稱：「不能自由處分上開股份」等語（見一審卷二
第三十九頁）；另蕭明輝及張麗卿於第一審亦證述：「二人僅為
聯維公司之掛名股東，並未實際出資」等語（見一審卷一第二五
二頁）；又丙○○於第一審證謂：「將上開股票之印鑑章及股票
交由告訴人乙○○轉交聯維公司處理，且未曾要求分紅」等語（
見一審卷一第二四九頁）。再乙○○於偵查中稱：「聯維公司之
實際股東僅有其與被告二人」（見偵字第八一○九號卷第一二七
頁反面），並於第一審證稱：「（為何在檢察官偵訊中稱聯維公
司實際股東只有你和被告？）我回答是，因為草創是我們夫妻二
人，其他股東是因為成立股份有限公司，所以要找這些人當股東
」等語（見一審卷一第二三四頁）。而聯維公司股票轉讓過戶聲
請書上，陳良雄、陳玉霞、蕭明輝、張麗卿、丙○○五人印鑑章
印文，確與卷附聯維公司登記卷宗之公司發起人印文相同，固有
聯維公司股票轉讓過戶聲請書可按（見原審卷第一一九頁至第一
二六頁）。依上開證據資料，如果無訛，似僅足證明丙○○、蕭
明輝、張麗卿、陳良雄、陳玉霞五人並未實際出資，祇為聯維公
司之名義股東，亦未曾分紅，係將上開股票之印鑑章及股票交由
乙○○轉交聯維公司處理；且被告曾使用丙○○等人留存於公司
之印鑑章蓋於聯維公司股票轉讓過戶聲請書並在股票上背書，將
股票移轉登記與第三人而已。似難執此遽認丙○○、蕭明輝、張
麗卿、陳良雄、陳玉霞五人曾授權被告得不經其等之同意，可隨
時使用聯維公司保管中之印鑑章將名下之股票移轉第三人。乃原
判決憑上開證據資料，率認陳良雄、陳玉霞、蕭明輝、張麗卿、
丙○○五人係將印鑑章交由被告處理，且曾授權被告處理其等名
下股票，並無偽造文書可言（見原判決第十二頁）。其理由之說
明與卷內之證據資料不相適合，亦與一般常理相悖，應認有判決
理由不備之違法。（二）、審理事實之法院，對於案內與待證事
實有重要關係，而應依法調查之證據，如未依法調查或雖已調查
而未調查明白，即與證據未經調查無異，如率行判決，其判決當
然為違背法令。原判決認被告使用告訴人丙○○、陳良雄、陳玉
霞、蕭明輝、張麗卿五人授權之印鑑章為轉讓股份之行為，無偽
造文書可言。然丙○○、蕭明輝、張麗卿、陳良雄、陳玉霞五人
僅供述：並未實際出資，亦未曾分紅，係將上開股票之印鑑章及
股票交由聯維公司處理，並未陳述係授權被告擅自使用其等印章
，為股票轉讓行為，已如上述。則丙○○等五人究係將其印鑑章
及股票交由被告個人抑或公司保管？其等授權處理之範圍是否包
括被告得不經同意，可隨時使用其等印鑑章將名下之股票移轉第
三人？實情如何？攸關被告所辯：移轉股票於第三人，係得彼等
之概括授權，其無不法等語，是否真實可採之判斷，而與公平正
義之維護有重大關係。況縱認丙○○等人係將股票及印鑑章交被
告保管，然查上開股票既係登記他人名義，被告於信託關係終止
後，亦僅取得請求移轉股票債權之請求權而已，如有糾葛，應循
民事爭訟程序解決，能否僅因被告持有丙○○等人之股票及印鑑
章，即謂被告已取得其等之概括授權，更可使用陳良雄、陳玉霞
、蕭明輝、張麗卿、丙○○五人之印鑑章，蓋於聯維公司股票轉
讓過戶聲請書，並在股票上背書，將股票移轉登記與第三人？殊
非無疑。原審就此疑慮，未詳加調查釐清，論述明白，遽認丙○
○等人曾授權被告將其等名下股票移轉登記與第三人，而為被告
有利之論據，亦嫌速斷，並有應於審判期日調查之證據未予調查
之疏誤。（三）、審理事實之法院對於被告有利及不利之證據，
應一律注意，詳為調查，綜合全案證據資料，本於經驗及論理法
則以定其取捨，並將取捨證據及得心證之理由於判決內詳為說明
，方為適法。卷查九十年八月十六日聯維公司召開之臨時股東會
，當日出席者並在會議紀錄上簽名者有陳金藤、柳俊英、洪文錫
、黃景南、陳遠昌、許郁文、劉良財、楊國斌、陳慧君等人，而
乙○○、丙○○、張麗卿、陳良雄、陳玉霞、蕭明輝等人並未出
席，而係由被告以代理人身分出席該會議（見偵字第八一○九號
卷第七十九頁）。茍被告未經徵得本人之同意，即擅自以代理人
名義出席股東會議，並於股東會議紀錄內虛偽記載：「同意由丙
○○出任公司監察人」後，再持向經濟部商業司申請辦理公司股
東名簿與監察人補選變更登記。被告該部分行為是否與行使偽造
私文書罪之構成要件相當？自非無研求餘地。另丙○○、張麗卿
、陳良雄、陳玉霞曾分別於九十年八月一日出具授權書，表明授
權告訴人乙○○自九十年八月一日起全權處理聯維公司之股份，
並載明取消先前之委託授權事宜，而該授權書係以公司為受文者
，有該等授權書在卷可按（見偵字第八一○九號卷第十二至十七
頁）。茍聯維公司於上開臨時股東會召開前，曾收受該授權書，
則被告為該公司總經理，是否仍能謂不知情而無偽造文書之故意
？亦非無疑。乃原判決未就被告是否曾得丙○○等人之授權，參
與上開股東會，詳予闡析論敘，僅以被告係以其等之代理人身分
出席該會議，可見確實有股東會之情事，且上開授權書係於九十
年八月三十一日始發存證信函通知被告，並於九十一年初在聯維
公司之公佈欄張貼公告，均在上開股東會後，遽謂難認被告有偽
造文書之故意等語。亦有判決理由不備之違失。（四）、無罪之
判決書，依刑事訴訟法第三百零八條之規定，應記載其理由；有
罪之判決內，不另為無罪之諭知者，亦同。故對於被告被訴之事
實，及其不利之證據資料，如何不足以證明被告犯罪，均應逐一
明確詳述其理由，否則即有判決理由不備之違法。乙○○自始主
張聯維公司前身為緯衡視訊傳播工程股份有限公司（下稱緯衡傳
播公司）、艋舺股份有限公司（下稱艋舺公司）、聯維有線播放
系統，該三家公司均由其經營，嗣以這三家公司之資產籌資設立
，即以緯衡傳播公司資產向中租迪和股份有限公司（下稱中租迪
和公司）借款，另向太平洋租賃公司融資，再以公司股東所持有
的聯維公司股票向中國信託商業銀行（下稱中國信託銀行）質借
貸款，籌足資本額新台幣二億元，而於八十五年七月二十日設立
。並提出乙○○合作金庫、台灣土地銀行、華南銀行存摺多份，
證明艋舺公司八十三年八月成立時之資金來源確是來自乙○○（
見原審卷第七十六至七十八頁、第二九九至三○一頁）；另提出
緯衡傳播公司現金流量表、財務報表等資為聯維公司資金來源及
去向之證明，上開證據資料並經證人吳淑惠、鄭振民、黃慧娟等
結證屬實（見原審卷第一七三至一八五頁、第三○三頁至三○七
頁及第一四五至一五二頁）。依上開證據所示，似與被告所為聯
維公司係其個人出資，丙○○等人係其借用之人頭股東之辯解，
不相適合。乃原判決僅以乙○○所提存摺資料，與聯維公司之登
記時間金額均不相符，且中國信託銀行及中租迪和公司因已逾保
存年限或電腦檔案程式改版而無法查得相關資料，而未予採憑（
見原判決第十三頁），置上開不利被告之證據於不論，自有理由
說明與卷存證據不合及判決理由欠備之違誤。（五）、刑事訴訟
法第二百七十九條第一項規定，準備程序處理之事項，原則上僅
限於訴訟資料之聚集及彙整，旨在使審判程序能密集而順暢之進
行預作準備，不得因此而取代審判期日應踐行之直接調查證據程
序。調查證據乃刑事審判程序之核心，改良式當事人進行主義之
精神所在；關於證人、鑑定人之調查、詰問，尤為當事人間攻擊
、防禦最重要之法庭活動，亦為法院獲得態度證據形成心證之所
繫，除依同法第二百七十六條第一項規定，法院預料證人不能於
審判期日到場之情形者外，不得於準備程序訊問證人，致使審判
程序空洞化，破壞直接審理原則與言詞審理原則。原審於九十三
年八月五日及同年月三十日行準備程序時，由受命法官以證人身
分傳喚吳淑惠、尤敏如、鄭振民、黃慧娟、陳良雄、陳玉霞、丙
○○、許彩霞、汪德軒、乙○○到庭作證，行交互詰問，為實質
之證據調查（見原審卷第一四三至一六二頁、第二三八至二四三
頁）。然就上開證人是否有上揭不能於審判期日到場之情形？原
審未予斟酌，復未於判決理由說明，其所踐行之訴訟程序，難認
適法。檢察官上訴意旨指摘原判決違法，非無理由，應認有撤銷
發回更審之原因。被告被訴使公務員登載不實文書罪、業務登載
不實文書罪及侵占罪部分，基於審判不可分原則，併予發回。
據上論結，應依刑事訴訟法第三百九十七條、第四百零一條，判
決如主文。
中　　華　　民　　國　九十六　年　　七　　月　二十六　日
                      最高法院刑事第七庭
                          審判長法官  張　淳　淙
                                法官  劉　介　民
                                法官  張　春　福
                                法官  洪　昌　宏
                                法官  蔡　彩　貞
      本件正本證明與原本無異
                                      書  記  官
中　　華　　民　　國　九十六　年　　八  　月 　 一    日
                                                      Ｑ
